臺灣新竹地方法院刑事判決　　　　　　　 99年度訴字第250號
公　訴　人　臺灣新竹地方法院檢察署檢察官
被　　　告　鍾正傳
指定辯護人　林進塗律師
上列被告因殺人未遂等案件，經檢察官提起公訴（99年度偵字第
2260號、第6445號），本院判決如下：
    主  文
鍾正傳犯重傷未遂罪，累犯，處有期徒刑壹年。
被訴傷害部分公訴不受理。
    事  實
一、鍾正傳前因傷害案件，經本院以97年度簡上字第211 號判決
    判處有期徒刑5 月確定，甫於民國99年2月4日因徒刑易科罰
    金執行完畢出監。詎其仍不知悔改，其與林進益係朋友關係
    ，先前二人即因細故而有口角糾紛，致彼此心生不滿，嗣於
    99年8 月19日下午3 時許，在新竹市○○街與南外街旁之「
    興學公園」內，雙方在涼亭飲酒後又因口角發生爭執，林進
    益先揮拳毆打鍾正傳，並將鍾正傳拖拉至公園角落之花臺旁
    ，喝令鍾正傳跪在地上後，自行暫時折返涼亭；鍾正傳因畏
    懼林進益恐對自己不利而不敢離開，嗣後林進益又折返花臺
    旁繼續徒手毆打鍾正傳，以此不法方式侵害鍾正傳之身體（
    林進益所涉傷害鍾正傳罪嫌部分，未據告訴），鍾正傳對此
    現在不法之侵害，主觀上可預見頭部係人體重要部位，若持
    硬物重擊他人頭部，可能造成他人頭部神經、五官毀敗或嚴
    重受損，而對人之身體或健康，有重大不治或難治之重傷害
    ，然為防衛自身健康、生命權利，仍以縱發生此結果亦在所
    不惜，而基於重傷害之不確定故意，鍾正傳與林進益扭打過
    程中伺機壓制林進益，其以自己身體跨坐於林進益之兩側肩
    膀而與林進益面對面時，隨手拾起置於花臺旁地面之磚塊後
    ，持該磚塊接續猛擊林進益之頭部等足以致命之部位共計2
    次，鍾正傳逾越必要程度而防衛過當，致林進益昏倒在地，
    造成林進益受有頭部外傷合併顱內出血及顱骨粉碎性骨折之
    傷害。經警據報到場處理，並緊急將林進益送往新竹國泰綜
    合醫院急救，始未造成重傷害之結果。嗣經警於同日下午3
    時30分許，在「興學公園」附近當場查獲鍾正傳，並扣得磚
    塊1 個，始悉上情。
二、案經林進益訴由新竹市警察局第三分局報告臺灣新竹地方法
    院檢察署檢察官偵查後提起公訴。
    理  由
壹、程序部分：
一、按被告以外之人於審判外之言詞或書面陳述，除法律有規定
    者外，不得作為證據，刑事訴訟法第159 條第1 項定有明文
    。查告訴人林進益及證人宋克明於警詢中所為之陳述，係為
    審判外之陳述，且並無較為可信之特別情況，復無其他法定
    得為證據之例外事由，揆諸前揭說明，該等陳述均不得作為
    證據。
二、按被告以外之人於審判外之陳述，雖不符刑事訴訟法第159
    條之1 至之4 等4 條之規定，而經當事人於審判程序同意作
    為證據，法院審酌該言詞陳述或書面陳述作成時之情況，認
    為適當者，亦得為證據；又當事人、代理人或辯護人於法院
    調查證據時，知有刑事訴訟法第159 條第1 項不得為證據之
    情形，而未於言詞辯論終結前聲明異議者，視為有前項之同
    意，同法第159 條之5 定有明文。其餘本案下列所引用之被
    告以外之人於審判外之陳述，業經本院依法踐行調查證據程
    序，當事人及辯護人均不爭執各該證據之證據能力，且迄本
    院言詞辯論終結前未就各該證據之證據能力聲明異議，又查
    無依法應排除其證據能力之情形，且均適宜為本案證據，自
    得作為本案證據，先予敘明。
貳、有罪部分：
一、訊據被告固坦承有於犯罪事實欄所述時、地因細故與告訴人
    林進益發生爭執後，因告訴人林進益先揮拳毆打被告，再將
    被告拖拉至「興學公園」角落之花臺旁，命被告跪在地上後
    ，告訴人林進益先暫時離去；而被告因畏懼告訴人林進益恐
    對自己不利而不敢離開，嗣後告訴人林進益復折返花臺旁繼
    續徒手毆打被告，被告明知若持硬物重擊他人頭部，可能造
    成他人頭部神經、五官毀敗或嚴重受損，而對人之身體或健
    康，有重大不治或難治之傷害結果，其仍基於重傷害之犯意
    ，先出手與告訴人林進益扭打，繼之便以隨手拾得之磚塊猛
    擊告訴人林進益之頭部2 次，致告訴人林進益昏倒在地，受
    有頭部外傷合併顱內出血及顱骨粉碎性骨折之傷害等情不諱
    。惟辯稱：係告訴人林進益先以不法方式侵害其身體，其在
    忍無可忍之情況下，係出於防衛自己權利之行為而出手傷害
    告訴人林進益等語。經查：
  (一)告訴人林進益與被告於前揭時、地，因細故發生爭執，嗣二
    人發生肢體衝突，告訴人林進益一再先行出手毆打被告後，
    被告才還手反擊，並持磚塊猛擊告訴人林進益之頭部2 次，
    致告訴人林進益受有上開傷害，經緊急送醫始倖免於重傷害
    之結果等情，業據證人即告訴人林進益於本院審理時指證歷
    歷（見本院卷第143 至149 頁）、證人即當時在場之雙方共
    同友人宋克明於本院審理時證述明確（見本院卷第150 至15
    6 頁），且業據被告不否認，此外，有被告暨現場照片28張
    （見99年度偵字第6445號偵查卷第18-32 頁）、現場監視器
    錄影光碟、本院之勘驗筆錄（見本院卷第57頁）等在卷可稽
    ，並有扣案之磚塊1 個可佐。又告訴人林進益因此受有頭部
    外傷合併顱內出血及顱骨粉碎性骨折之傷害，則有新竹國泰
    綜合醫院99年8 月20日診斷證明書、告訴人林進益之傷勢照
    片5 張在卷可憑，是上開事實洵堪認定屬實。
  (二)雖公訴意旨認被告上開行為係基於殺人之犯意而為之，而被
    告則辯稱其僅基於重傷害之犯意而為之。惟按殺人罪之成立
    ，必須行為人有使人喪失生命之故意，並實施殺害之行為，
    方足當之，是刑法上殺人罪與傷害罪之區別，端在以加害人
    於行為之初有無戕害他人生命之故意為斷，而此一主觀之要
    件，既關係罪責之成立與否，自應憑證據予以證明，且不容
    有合理性懷疑之存在，倘缺乏此種故意，而僅在使他人成為
    重傷，要難遽以殺人未遂罪論處，迭經最高法院著有判例、
    判決足資參照（最高法院18年上字第1309號、19年上字第71
    8 號、20年非字第104 號、51年台上字第1291號、48年台上
    字第33號判例、最高法院90年度台上字第287 號及76年度台
    上字第2588號判決意旨參照）。又行為人於行為時，是否確
    有殺害被害人之主觀故意，係隱藏於其心中而無從窺見，僅
    能依據事後勘查行為人行為時之相關客觀事實而為認定，亦
    即應就行為人行為與被害人衝突之原因、相對距離、行為人
    所用工具、被害人受創部位是否為致命部位、所受傷勢以及
    是否續行攻擊等客觀因素，予以綜合判斷而認定行為人於行
    為時是否具有殺人之故意，抑或係具有重傷害之故意。而查
    ：
  (1)被告與告訴人林進益本為舊識，二人因工作之餘同在公園飲
    酒而結識，彼此交情不深，但相處尚且融洽，二人有時雖因
    酒後情緒較為高亢而偶有紛爭，惟彼此並無深仇大恨等情，
    業據證人即告訴人林進益及證人宋克明於本院審理中結證明
    確，證人林進益並稱：「我認為被告與我無仇，不可能只因
    為一、二句口角他就特地拿磚頭要打死我，就我瞭解他的為
    人也不是這樣。」、「被告平常與我相處，被告是一個好相
    處的人」、「我認為被告是一個好人，平常跟朋友在一起也
    沒有聽過被告有與他人有糾紛」等語（見本院卷第147 至14
    9 頁），佐以證人宋克明於本院審理中證述：他們有同桌喝
    酒，可能是他們有發生口角等語（見本院卷第151 頁背面）
    ，綜合上開二位證人證言得見，被告與告訴人此次爭執緣起
    於偶發之單一酒後口角爭執，衡情此種臨時、單一偶發之事
    件，且二人並無累積之仇怨，被告是否會僅因此細故爭執之
    動機，即有置告訴人林進益於死之意思，已非無疑。
  (2)觀諸告訴人林進益受傷之部位集中在頭部之前額，並非立即
    致命之部位，而被告所持工具係隨手拾得之地上磚塊，已難
    認被告有事先謀畫欲置人於死之犯行及犯意。又倘若被告有
    隨機起意欲殺害告訴人林進益之犯意，以被告之體型及身體
    跨坐於告訴人林進益之兩側肩膀，已然處於壓制告訴人林進
    益、使其難以動彈之際，衡情被告當可選擇持該磚塊猛力不
    斷攻擊告訴人林進益生命中樞所在之後腦部位，以求能直接
    立即致告訴人林進益於死地；然被告捨此不為，在與告訴人
    林進益糾纏拉扯之一陣混亂中，先將告訴人林進益制伏，雖
    有機會以該磚塊連續猛擊告訴人林進益頭部，卻出於只想嚇
    阻告訴人林進益之意思，持該磚塊僅擊中告訴人林進益之頭
    部前額2 次，由上開被告攻擊告訴人時之客觀狀態（持磚塊
    敲擊告訴人頭部僅2 次即罷手、且並未直接朝腦部更重要之
    部位敲擊）得見，被告應無殺人之犯意；再者，被告見告訴
    人林進益頭部流血後，隨即罷手，被告此時眼神、臉部表情
    有驚恐狀，其動機並非欲置人於死等情，業經被告迭於偵查
    、審理中供述在卷，並經證人宋克明於本院審理中證述屬實
    （本院卷第152 、154 至156 頁），由被告攻擊告訴人後所
    呈現之驚恐反應亦可得見，若被告果有殺人之犯意，對於告
    訴人血流滿面之狀態，應不會有如此驚恐之反應，可見其並
    應無殺人之犯意，綜上所述，本件由事件產生原因（酒後偶
    發之口角爭執）、攻擊器具之取得（隨機於現場拾得磚塊）
    、攻擊方式（持磚塊敲擊告訴人頭部僅2 次即制止）、被告
    體型及攻擊力道（被告體型雖壯碩，然造成告訴人頭部之傷
    勢與其體型及所可施以之力道仍未達比例）、事後反應（呈
    現驚恐狀）等一切情事判斷，被告當時係處於遭人毆打後進
    而反擊而與人互毆時高度激憤之情緒，只欲嚇阻告訴人林進
    益、使其停止攻擊被告之行為，情急之下隨手持手邊可得之
    磚塊敲擊告訴人林進益，並非具有殺害告訴人林進益之故意
    ，即堪認定。此外，復查無其他積極證據，足資證明被告行
    為時確有殺人之犯意，揆諸前揭說明，即難遽認被告有殺害
    告訴人林進益之犯行。
  (3)末查，被告行為時所持之磚塊，乃質地堅硬之物，而人之頭
    部係人體重要部位，若持硬物重擊他人頭部，可能造成他人
    頭部神經、五官毀敗或嚴重受損，而對人之身體或健康，有
    重大不治或難治之傷害結果，此乃一般人得以知悉且預見之
    事。被告於行為時為成年人，身心智慮均屬健全，對於上開
    情事自應知之甚詳。又觀諸告訴人林進益所受頭部外傷合併
    顱內出血及顱骨粉碎性骨折之傷害，足認被告接續2 次持磚
    塊擊中告訴人林進益頭部前額，其用力之猛及犯意之堅，是
    認被告行為時，其主觀上難謂無具有對告訴人林進益之身體
    或健康，造成重大不治或難治之重傷害之不確定故意，至為
    灼然。
  (三)本件被告之行為是否構成正當防衛：按對於現在不法之侵害
    ，而出於防衛自己或他人權利之行為，不罰；但防衛行為過
    當者，得減輕或免除其刑，刑法第23條定有明文。再按刑法
    第23條正當防衛，係以對於現在不法之侵害，而出於防衛自
    己或他人權利之行為，即足當之，所稱不法之侵害，只須客
    觀上有違法之行為，即可以自力排除其侵害而行使防衛權，
    且不以侵害大小與行為之輕重而有所變更，又侵害之是否為
    現在，應以其侵害之是否尚在繼續中，可否即時排除為準，
    苟其侵害尚在繼續中而被害人仍受有侵害之危險，而可以即
    時排除者，仍不失為現在之侵害。又刑法上之防衛行為，祇
    以基於排除現在不法之侵害為已足，防衛過當，指防衛行為
    超越必要之程度而言，防衛行為是否超越必要之程度，須就
    實施之情節而為判斷，即應就不法侵害者之攻擊方法與其緩
    急情勢，由客觀上審察防衛權利者之反擊行為，是否出於必
    要以定之（最高法院63年台上字第2104號判例意旨參照）。
    經查：本件被告係先遭告訴人林進益毆打，告訴人林進益並
    命其跪地後，自行暫時折返涼亭，被告因心生恐懼而不敢離
    開，爾後告訴人林進益復返回被告跪地處，繼續出手毆打被
    告，被告至此才還手反擊與告訴人林進益扭打，繼之被告持
    磚塊擊中告訴人林進益頭部2 次等情，除有被告迭於警詢、
    偵訊及本院審理中供述在卷外，另經證人宋克明於本院審理
    中證述明確（本院卷第151 頁至153 頁），並有檢察官暨本
    院勘驗現場監視器錄影光碟後所製作之勘驗筆錄各1 份附卷
    可稽，則被告當時身體正遭受現時不法之侵害，應可認定。
    然被告若僅為阻止告訴人林進益持續攻擊，在被告壓制住告
    訴人林進益即被告跨坐於告訴人林進益雙肩、使之難以動彈
    之際，本已足排除告訴人林進益之現時侵害行為，而被告竟
    仍持隨手拾得之路旁磚塊猛擊告訴人林進益頭部，其此一攻
    擊行為造成告訴人林進益頭部外傷合併顱內出血及顱骨粉碎
    性骨折之傷害，顯見被告之防衛行為已超越必要之程度，其
    防衛行為顯屬過當。
  (四)綜上所述，本案被告基於重傷害之不確定犯意，而持磚塊重
    擊告訴人林進益頭部2 次，惟告訴人林進益經緊急送醫後，
    幸未生重傷害之結果，其事證已臻明確，被告犯行洵堪認定
    ，應予依法論科。
二、論罪科刑之理由：
  (一)核被告所為，係犯刑法第278 條第3 項、第1 項之重傷未遂
    罪。被告先後2 次持磚塊重擊告訴人林進益之行為，係出於
    同一重傷害之犯意而為之，且係在密切接近之時、地所為，
    依一般社會觀念難以強行分開，應包括評價為一行為，而論
    以接續犯。又被告已著手於重傷害行為之實行，而未發生重
    傷害之結果，為未遂犯，爰依刑法第25條第2項 規定，減輕
    其刑。公訴意旨認被告係犯同法第271 條第2 項、第1 項殺
    人未遂罪，尚有未洽，惟其基本事實同一，且檢察官於本院
    審理時論告時亦肯認本件應係構成重傷害未遂罪，爰依法變
    更起訴法條。又被告係為排除現在不法之侵害而正當防衛，
    惟防衛行為過當，應依刑法第23條但書規定遞減輕其刑，並
    因同時有免除其刑之規定，得減至三分之二。又被告前有犯
    罪事實欄一所載之前科犯行，於99年2 月4 日徒刑執行完畢
    出監，此有臺灣新竹地方法院檢察署刑案資料查註紀錄表及
    臺灣高等法院被告前案紀錄表各1 份在卷可參，其於受有期
    徒刑之執行完畢後，5 年以內故意再犯
    本件有期徒刑以上之罪，為累犯，應依刑法第47條第1 項之
    規定加重其刑，並依法先加後遞減之。
  (二)爰審酌被告不思理性解決與告訴人林進益之糾紛，反因細故
    即持磚塊擊傷告訴人林進益，暴戾之氣實不可長，且渠之行
    為亦嚴重危及社會治安，傷及告訴人林進益之身體健康，所
    生危害不輕，惟被告事後坦承犯行，於本院審理中並與告訴
    人林進益達成和解，當場交付新台幣12,000元予告訴人林進
    益收訖，作為補貼醫藥費之用，告訴人林進益更當庭表示原
    諒被告，不願追究被告責任，並請求本院對被告從輕發落（
    本院卷第149 頁），顯見被告犯後態度良好，並已取得告訴
    人林進益之諒解，復衡酌被告生活狀況、智識程度、犯罪手
    段等其他一切情狀，量處如主文所示之刑。再扣案之磚塊1
    個，係被告於「興學公園」隨手拾得之物，乃公物或無主物
    ，並非被告所有之物，爰不宣告沒收，附此敘明。
參、另為不受理判決部分：
一、公訴意旨略以：被告鍾正傳與朱志政係朋友關係，二人於99
    年2 月28日下午1 時30分許，在新竹市○○街與南外街旁之
    「興學公園」內飲酒後因故發生爭執，被告鍾正傳竟基於傷
    害他人身體之犯意，徒手揮拳毆打告訴人朱志政之臉部等處
    ，致告訴人朱志政受有臉部之開放性傷口及胸壁挫傷之傷害
    ，告訴人朱志政見狀亦持螺絲起子1 支刺向被告鍾正傳後腦
    部（朱志政涉犯傷害部分，業據臺灣新竹地方法院檢察署檢
    察官另為公訴不受理），並一路追趕被告鍾正傳至新竹市○
    ○街121 號「萊爾富便利商店」內始罷手離去，因認被告鍾
    正傳涉有刑法第277 條第1 項之傷害罪嫌。
二、按告訴乃論之罪，告訴人於第一審辯論終結前得撤回其告訴
    ；又告訴經撤回者，應諭知不受理之判決，並得不經言詞辯
    論為之，刑事訴訟法第238 條第1 項、第303 條第3 款、第
    307條分別定有明文。
三、查本件告訴人朱志政告訴被告普通傷害罪部分，公訴人起訴
    意旨認係犯刑法第277條第1 項之普通傷害罪，依同法第287
    條之規定，須告訴乃論。而被告與告訴人朱志政業於100 年
    1 月14日本院審理程序前達成和解，告訴人朱志政亦當庭具
    狀撤回告訴，此有告訴人朱志政聲請撤回告訴狀1 份在卷可
    稽（見本院審理卷第162 頁）。是依照前開說明，本件被告
    涉犯普通傷害罪行部分，應諭知公訴不受理，並不經言詞辯
    論為之。
據上論斷，應依刑事訴訟法第299條第1項前段、第300條、第303
條第3 款、第307 條，刑法第23條但書、第278 條第3 項、第1
項、第25條第2 項、第47條第1 項，判決如主文。
本案經檢察官邱宇謙到庭執行職務。
中    華    民    國    100   年     2    月    14    日
                  刑事第五庭  審判長法  官  黃美盈
                                    法  官  蔡川富
                                    法  官  李毓華
以上正本證明與原本無異。
如不服本判決應於收受本判決後10日內向本院提出上訴書狀，上
訴書狀應敘述具體理由。上訴書狀未敘述上訴理由者，應於上訴
期間屆滿後20日內補提理由書狀於本院( 均須按他造當事人之人
數附繕本 )「切勿逕送上級法院」。
中    華    民    國   100    年    2     月    14    日
                                    書記官  陳美利
附錄本案論罪科刑法條全文：
中華民國刑法第278條：
使人受重傷者，處5年以上12年以下有期徒刑。
犯前項之罪因而致人於死者，處無期徒刑或7年以上有期徒刑。
第1項之未遂犯罰之。